臺灣高等法院刑事判決　　　　　　　　95年度交上訴字第59號
上　訴　人　臺灣基隆地方法院檢察署檢察官
上　訴　人
即　被　告　乙○○
選任辯護人　羅瑩雪律師
　　　　　　張瑞倫律師
上列上訴人等因被告公共危險等案件，不服臺灣基隆地方法院95
年度交訴字第7號，中華民國95年4月24日第一審判決（起訴案號
：臺灣基隆地方法院檢察署94年度偵字第4426號），提起上訴，
本院判決如下：
    主  文
原判決撤銷。
乙○○因過失傷害人致重傷，處有期徒刑捌月，減為有期徒刑肆
月，如易科罰金，以銀元佰元折算壹日；又駕駛動力交通工具
肇事，致人受傷而逃逸，處有期徒刑壹年，減為有期徒刑陸月，
如易科罰金，以銀元佰元折算壹日。應執行有期徒刑拾月，如
易科罰金以銀元佰元折算壹日。
    事  實
一、乙○○於民國94年6月4日上午10時8分許，在基隆市○○區
    ○○路122號斜對面道路路旁，擬將車號BO-3296號自小客車
    自原停放位置往明德三路方向起步駛出時，明知駕駛車輛起
    步前應顯示方向燈，並注意前後左右有無障礙或車輛行人，
    且應讓行進中之車輛行人優先通行，而當時天候晴朗、光線
    正常、路面乾燥無缺陷、無障礙物、視距良好，並無不能注
    意之情形，竟疏於注意未讓後方來車優先通行，即率行自原
    停放位置駛出切入直行之車道，適甲○○騎乘車號CIM-069
    號機車沿基隆市○○路往明德三路方向行駛途經該處，乙○○所駕駛之自小客車避煞不及，致其車左前側保險桿與甲○○所騎乘之機車車頭發生擦撞，機車向前翻倒而人車倒地，
    甲○○受有顱內出血之嚴重傷害，致造成左側肢體無法完成
    所有關節活動，肌力無法抵抗重力，為機能顯著喪失之重傷
    害。乙○○於肇事後，明知駕駛人肇事致人受傷，應即採取
    救護及其他必要措施，並立即向警察機關報告而不得逕行離
    開現場，竟另基於肇事逃逸之犯意，逕行駕車迴轉往七堵、
    台北方向逃逸離開現場。經現場目擊者丙○○提供肇事車輛
    車號，警方始循線察悉上情。
二、案經甲○○訴由臺灣基隆地方法院檢察署檢察官偵查起訴。
    理  由
一、訊據上訴人即被告乙○○固坦承於上述時、地，駕駛上開自
    用小客車去台北上班之事實，惟矢口否認有過失致重傷及肇
    事逃逸之犯行，辯稱：當時伊正要開車去台北上班，剛發動
    引擎，打方向燈，車子尚未移動時，聽到砰一聲，就看到被
    害人甲○○躺在馬路中間，機車也在馬路上，伊看到左前方
    一個男的在打電話，因伊要去上班，且沒有碰到機車，就直
    接迴轉上高速公路去台北上班，因當時手機沒有電，就沒有
    報警，下午警察打電話給伊父母，父母再通知伊，就去交通
    大隊報到，警員觀察伊車輛多時，認為伊車輛沒有碰撞痕跡
    云云。惟查：
  (一)證人丙○○於原審審理時結證稱：伊當天開車載兒子到五堵
    國小新生報到，往五堵國小方向經過現場，與前方兩部車輛
    是同向，看到兩部車碰撞，離伊約有30公尺，因有點距離，
    伊看到機車行駛在慢車道（指停車線左側之外側快車道），
    機車是往前，汽車斜駛出慢車道（即外側快車道），與機車
    發生撞擊後，再退回原來的車道，機車被撞到後就翻滾，告
    訴人整個人身體往前滑，伊就停下打電話叫救護車。這時汽
    車停在原本的位置，車窗搖下來，打電話約打了1分鐘，伊
    在那兒等救護車，對面商家有拿交通錐將現場擋住，後面有
    貨櫃車要經過，伊太太就下車指揮交通，疏導到對向車道，
    汽車上的人打完電話後，就原地迴轉，往反方向駛離現場等
    語（見原審卷第61頁）。經辯護人質以為何在警詢時稱：「
    重機車前車頭碰撞到自小客車左側前保險桿」，偵訊時卻證
    稱：「感覺上是有擦到」？證人丙○○即明確證稱，主要是
    因伊跟肇事車輛有距離，所以在偵查中才會說「有感覺」，
    伊確定他有撞到，伊修正偵查中的回答，伊親眼看到（見原
    審卷第62頁）。於本院審理時亦到庭證稱：當時伊車輛行駛
    於外側快車道，伊看到機車與被告車輛在伊正前方不到40公
    尺之外側快車道碰撞在一起，汽車左前方保險桿和機車右前
    方碰撞，碰撞後機車直立式往前翻滾，翻滾後人車分離，機
    車往左翻滾後停在雙黃線附近，人則往右邊倒地，車禍後伊
    就把車駛到被告車輛左後方併排停車等語（見本院審判筆錄
    第8至12頁）。按證人丙○○係案發當時偶然出現在現場之
    其他駕駛人，與被告素不相識，就本件事故亦無利害關係，
    所為上開證言復經具結，自無甘冒偽證刑責而為不實證言之
    可能，其證言自堪採信。證人丙○○所駕自小客車既與告訴
    人騎乘之機車駛於同一車道上，其前方約30公尺告訴人機車
    之動向當在其視線範圍內，其證稱目睹被告起步駛出道路時
    ，與告訴人甲○○所駕機車發生擦撞，被告嗣又將車輛駛回
    停車位，再駛出迴轉往台北方向離去之證詞，前後大致相符
    ，應認屬實。
  (二)證人即本件車禍處理警員余曙勝於原審證稱：伊叫被告將車
    開過來供伊等採證，發現車上保險桿、輪胎有擦撞痕跡，伊
    有照照片，有新的也有舊的擦痕，因為舊擦痕會有一些污損
    ，新的則沒有，她車開過來給伊採證時，距離發生碰撞已有
    一段時間，至於這段時間是否另有發生碰撞，伊等則不清楚
    ，輪胎部分是屬於碰撞的擦痕等語，並有上開採證照片附卷
    可稽（見交查卷第53至56頁）。觀諸上揭採證照片，係於案
    發當日晚上6至7點所拍攝，被告並未主張案發後至拍照時，
    其車輛尚有何碰撞情形，應可認定拍照時被告車輛之狀態核
    與案發碰撞後之情狀相同。而細繹該採證照片，被告車輛之
    左側前保險桿、左前輪弧處均有新、舊擦痕，左前輪胎亦有
    碰撞擦痕，核與證人丙○○上揭所證事故發生二車擦撞之部
    位相符，益證被告所駕自小客車確有與告訴人所騎機車發生
    擦撞。
  (三)證人廖岱於警詢時雖證稱：伊於94年6月4日上午10時許，在
  　實踐路144號聽到有機車倒地摩擦地上的聲音，伊聽見後趕
　  緊跑出屋外察看，看見乙輛機車及乙名騎士倒在地上，伊沒
　　有發現任何可疑車輛等語（見發查卷第38、39頁）。惟據證
　　人丙○○於上揭證詞，被告所駕駛汽車斜出外側快車道，與
　　機車發生撞擊後，再退回原來的停車位等情觀之，廖岱於車
　　禍發生後外出察看時，被告汽車已退回原來的位置，其聞聲
　　出來察看時，自不可能發現任何可疑車輛，故廖岱之證詞尚
　　無從為被告有利之認定。
  (四)證人即被告前夫丁○○雖於本院證稱：伊仍與被告同住在車
    禍地點對面「樓上」，當時伊聽到刮地、碰撞聲音，就到陽
    台觀看，看到樓下修車廠師傅跑到雙黃線處喊救護車，告訴
    人躺在慢車道（指外側快車道），機車倒在雙黃線，被告之
    車子停在停車線內，丙○○車子停在快車道（指內側快車道
    ），距事發地點約100公尺，約2、30 秒後該車停在慢車道
    併排（指外側快車道），車內走出1男1女，女生在打電話，
    之後約1、2分鐘，伊前妻車子迴轉開往台北方向云云（見本
    院審判筆錄第5至8頁）。惟被告於偵訊、原審時皆未曾提及
    丁○○有目擊案發當時情狀，丁○○證詞是否屬實，已有疑
    義。且依證人丁○○上揭證詞，聽見碰撞及刮地聲後，始至
    陽台往外觀看，顯見已在車禍發生之「後」，始有他人在現
    場處理、圍觀之情形，而丙○○係駕駛行駛於告訴人機車後
    方約30公尺，目睹車禍後即駛至被告車輛左後方併排停車，
    時間不過數秒鐘，證人丁○○卻稱看見丙○○所駕車輛停放
    在「內側快車道」上，亦悖於事理。參以證人丁○○與被告
    雖已離婚，惟迄今仍同住一處，業經證人丁○○及被告供述
    在卷，故證人丁○○上揭證詞顯係迴護被告之詞，不足採信
    。
  (五)辯護人雖主張：機車若遭被告車輛由其右側撞擊，依撞擊反
    作用力，機車應立即往左前方倒地滑行，惟觀諸現場圖，告
    訴人機車刮地痕先略往右前方滑行5.4公尺後，才改變方向
    往左前方滑行，顯然不符被他車從右側撞擊倒地之跡象云云
    。然依道路交通事故現場圖所載（見交查卷第46頁），告訴
    人機車刮地痕略往右0.2公尺之方向直行5.4公尺後，才大幅
    度往左前方延伸5.5公尺，核與證人丙○○於本院證稱：碰
    撞後機車直立式往前翻滾，翻滾後人車分離，機車往左翻滾
    後停在雙黃線附近，人則往右邊倒地等語相符（見本院審判
    筆錄第11頁），且參諸卷附現場照片（見交查卷第49至51頁
    ），案發路段路面有填補柏油痕跡，路面高低不平，因此影
    響告訴人機車被撞擊後之倒向，並無悖於常情。辯護人則又
    主張：路面有細碎石子，告訴人機車係自行滑倒云云，惟上
    揭現場照片拍攝時間為當日上午10時53、54分，路面並無細
    碎石子，辯護人上揭主張，僅係臆測之詞，亦不足採。
  (六)至告訴人於車禍發生後，因頭部重創開刀，對於車禍當日發
  　生經過，已無法完整記憶，業據其於原審證述屬實（見原審
  　卷第63、64頁），並有國泰綜合醫院乙種診斷證明書在卷可
  　憑（見交查卷第9頁）。告訴人於本院雖證稱：被告當時要
  　迴轉而碰撞到伊機車右後方輪胎蓋云云，惟告訴人當庭亦稱
  　係事後才知道（見本院審判筆錄第5頁），顯見告訴人於本
    院上揭證詞，均非憑其本人記憶陳述，無足據此為被告有利
    之認定。
  (七)被告雖辯稱：案發時有看見藍色小發財車經過云云，然本件
    案發時間為上午10時8分，此有道路交通事故現場談話紀錄
    表(一)所載肇事時間可證（見交查卷第43頁、第44反面），而
    經本院勘驗事故發生地前方路口監視器光碟得知，藍色小發
    財車於10點2分52秒駛入監視畫面左上角位置，至錄影結束
    時間10點7分38秒，均未移動，此有本院勘驗筆錄附卷可稽
    （見本院卷第72、73頁），足證藍色小發財車在案發前已經
    過案發路段，本件車禍當時既尚未發生，則被告是否看見該
    藍色小發財車，實與本案無涉。
  (八)按「行車前應注意：起步前應顯示方向燈，並注意前後左右
    有無障礙或車輛行人，並應讓行進中之車輛行人優先通行。
    」，道路交通安全規則第89條第1項第6款定有明文。被告為
    領有駕駛執照之汽車駕駛人，對此應知之甚詳。再依卷附交
    通事故調查報告表及現場場照片所示（見交查字第47至53頁
    ），當時天候晴朗、光線正常、路面乾燥無缺陷、無障礙物
    、視距良好，按其情形，被告並無不能注意之情形，竟疏於
    注意上開規定，起步時未讓後方來車優先通行，致生本件事
    故，被告駕駛車輛顯有過失。且本件經臺灣省基宜區車輛行
    車事故鑑定委員會、臺灣省車輛行車事故覆議鑑定委員會鑑
    定結果亦同此認定，有臺灣省基宜區車輛行車事故鑑定委員
    會94年10月17日基宜鑑字第0945002590號函附鑑定意見書、
    臺灣省車輛行車事故覆議鑑定委員會94年10月25日府覆議字
    第0940200457號函各1份在卷可憑（見交查卷第61至65頁）
    ，被告所辯，顯係畏罪卸責之詞，殊無足採。
  (九)按刑法第10條第4項第4款所謂毀敗一肢以上機能，係指完全
  　喪失機能而言，而同條項第6款所謂其他於身體或健康有重
　　大不治或難治之傷害，係指除去同項第1款或至第5款之傷害
　　，而於身體或健康傷害重大，且不能治療或難於治療者而言
　　，且其傷害並不以達於毀敗程度為必要，此與同條第1款至
　　第5款之傷害，法文規定須達於毀敗程度不同（參照最高法
　　院88年台上字第6555號判決要旨）。經查，告訴人甲○○因
　　本件車禍受有顱內出血之嚴重傷害，致造成左側肢體活動力
　　已無法完成所有關節活動，肌力之表現亦無法抵抗重力，為
　　機能顯著喪失之重傷害，此有財團法人長庚紀念醫院基隆分
　　院函附卷可考（見本院卷第84頁），且告訴人至本院應訊時
    ，以輪椅代步，其左手無力下垂，輪椅需由親友推動，顯見
    告訴人所受傷害已減損一肢以上機能、對身體或健康有難治
    之傷害之程度，應認已達重傷害程度，且與被告之過失行為
    有相當因果關係。
  (十)被告過失致告訴人重傷之事實已認定如前，且被告自承，其
    見機車騎士受傷倒地後，未下車察看，亦未報警即行離去，
    與證人丙○○所證相符，被告有駕車駛離現場逃逸之事實甚
    明，故被告過失致重傷及肇事逃逸之犯行均事證明確，洵堪
    認定，應依法論科。
二、被告行為後，刑法、罰金罰鍰提高標準條例業經修正，並自
    95年7月1日施行，有關本件情形：
  (一)刑法第284條第1項後段過失致重傷罪，其法定本刑中關於罰
    金刑之規定，因刑法第33條第5款業經修正，罰金最低額由
    銀元1元提高為新台幣1000元以上，並以百元為單位，經新
    、舊法比較，應以行為時之刑法第33條第5款規定有利於被
    告。
  (二)刑法第41條第1項前段關於易科罰金之折算標準，原依罰金
    罰鍰提高標準條例第2條（已於95年7月1日刪除）之規提高
    100倍，而為以銀元100元、200元、300元折算1日，修正為
    以新台幣1000元、2000元、3000元折算1日，修正前之規定
    較有利於被告。
  (三)刑法第41條第2項數罪併罰，其執行之刑逾6月者，原得易
    科罰金之規定，修正為執行刑未逾6月者，始得易科罰金，
    經新、舊法比較，修正前之規定較有利於被告。
  (四)刑法第10條第4項第4款「毀敗一肢以上之機能」，修正為「
    毀敗或嚴重減損一肢以上之機能」，修正後尚增列「嚴重減
    損」亦為重傷害，顯較不利於被告，應適用修正前之規定。
  (五)修正後刑法第51條第5款將數罪併罰之有期徒刑，合併應執
  　行刑期最高度提高為30年，顯較修正前規定20年不利於被告
  　，應適用修正前刑法第51條第5款之規定定執行刑。
  (六)本件綜合上揭新舊刑法比較之結果，並本於統一性及整體性
    原則，修正前之刑法較有利於被告，爰一體適用修正前之刑
    法。
三、核被告所為，係犯刑法第284條第1項後段之過失重傷害罪、
    第185條之4之駕駛動力交通工具肇事致人受傷而逃逸罪。其
    所犯上開2罪，犯意各別，罪名互異，應予分論併罰。原審
    以被告事證明確，予以論罪科刑，固非無見，惟本件被害
    人術後出院時，認知能力意識清楚，可完成日常對話無礙，
    此有財團法人國泰綜合醫院函在卷可憑（見本院卷第71頁）
    ，且告訴人至本院應訊時，就問話內容均能理解，並能直接
    答覆，顯見其思慮清晰，原審認告訴人認知功能受損，容有
    誤認。刑法業經修正，並於95年7月1日施行；中華民國96
    年罪犯減刑條例亦於96年7月16日生效施行，原審未及為新
    舊法比較、減其宣告刑，亦非允適。被告上訴猶執前詞否認
    犯行，為無理由。檢察官依告訴人請求，以被告未表示任何
    歉意或賠償，原審量刑過輕，指摘原判決不當，為有理由，
    應由本院撤銷改判。爰審酌被告起步時未注意後方來車之過
    失程度、被害人所受左側肢體機能喪失之重傷害程度、被告
    肇事後漠視被害人所受傷害，駕車逃逸，行為所造成之危害
    非輕及其犯罪否認犯行之態度，迄今均未賠償被害人之損害
    等一切情狀，分別量處如主文所示之刑。又被告犯罪係在96
    年4月24日以前，合於減刑條件，就過失致重傷減為有期徒
    刑4月，肇事致人受傷而逃逸減為有期徒刑6月，並定其應執
    行之刑，及諭知易科罰金之折算標準，以資懲儆。
據上論斷，應依刑事訴訟法第369條第1項前段、第364條、第299
條第1項前段，96年罪犯減刑條例第2條第1項第3款、第7條、第9
條、第10條，刑法第2條第1項、修正前刑法第284條第1項後段、
第185條之4、第51條第5款、第41條第1項前段、第2項，罰金罰
鍰提高標準條例第1條前段，罰金罰鍰提高標準條例刪除前第2條
，判決如主文。
本案經檢察官謝英民到庭執行職務。
中　　華　　民　　國　　96　　年　　7　　月　　31　　日
                  刑事第二庭審判長法  官  呂丹玉
                                  法  官  王詠寰
                                  法  官  林恆吉
以上正本證明與原本無異。
肇事致人受傷逃逸罪部分如不服本判決，應於收受送達後十日內
向本院提出上訴書狀，其未敘述上訴之理由者並得於提起上訴後
十日內向本院補提理由書（均須按他造當事人之人數附繕本）。
過失致重傷罪不得上訴。
                                  書記官  劉文美
中　　華　　民　　國　　96　　年　　7 　　月　　31　　日
附錄：本案論罪科刑法條全文
刑法第284條第1項
(過失傷害罪)
因過失傷害人者，處 6 月以下有期徒刑、拘役或 500 元以下罰
金，致重傷者，處1年以下有期徒刑、拘役或500元以下罰金。
刑法第185條之4
駕駛動力交通工具肇事，致人死傷而逃逸者，處 6 月以上 5 年
以下有期徒刑。
